【裁判字號】    89,上國,5
【裁判日期】    900116
【裁判案由】    侵權行為損害賠償
【裁判全文】
臺灣高等法院臺南分院民事判決  八十九年度上國字第五號    Ｋ
      上訴人即附帶
      被  上訴人  雲林縣政府
      法定代理人  甲  ○  ○
      訴訟代理人  鐘  為  盛  律師
      複  代理人  陳  瑾  瑜  .
                  送達代收人  .
      被上訴人即
      附帶上訴人  丁  ○  ○  .
                  乙  ○  ○  .
                  己  ○  ○  .
                  戊  ○  ○  .
                  丙  ○  ○  .
      右五人共同
      訴訟代理人  林  俊  生  律師
右當事人間請求侵權行為損害賠償事件，上訴人對於中華民國八十九年六月三十日臺
灣雲林地方法院八十九年度國字第二號第一審判決提起上訴，被上訴人為附帶上訴，
本院判決如左：
    主    文
原判決關於命上訴人給付被上訴人丁○○超過新台幣肆拾伍萬壹仟捌佰拾貳元部分
，給付被上訴人乙○○、己○○、戊○○、丙○○各超過新台幣貳拾肆萬元部分及各
該部分假執行之宣告，暨訴訟費用之裁判均廢棄。
右開廢棄部分，被上訴人在第一審之訴及其假執行之聲請均駁回。
上訴人其餘上訴駁回。
附帶上訴駁回。
第一、二審訴訟費用由上訴人負擔五分之四，餘由被上訴人負擔；附帶上訴部分由附
帶上訴人負擔。
    事    實
甲、上訴人即附帶被上訴人方面：
一、聲明：
  (一)上訴聲明：
    1.原判決關於命上訴人給付被上訴人丁○○新台幣（下同）五十二萬二千六百四
      十三元正，被上訴人乙○○、己○○、戊○○、丙○○各三十萬元正及其法定
      利息暨命負擔十分之三訴訟費用部份之裁判均廢棄。
    2.右廢棄部分被上訴人在第一審之訴駁回。
    3.第一審廢棄部分及第二審訴訟費用均由被上訴人負擔。
  (二)附帶上訴之答辯聲明：
    1.附帶上訴駁回。
    2.第一、二審訴訟費用均由附帶上訴之上訴人負擔。
二、陳述：除與原判決相同者予以引用外，另補稱：
  (一)本件意外肇事主因係緣於被害人疏未注意夜間天雨路滑之路況所致，與系爭橋樑
    之設置或管理並無相當因果關係。
    1.駕駛人應注意車前狀況並隨時採取必要之安全措施，道路交通安全規第九十四
      條第三項定有明文。
    2.查本件被害人於民國八十八年五月六日晚上，本應注意當晚天雨路滑之車前狀
      況，小心駕駛，惟彼等卻疏未注意，未能減速慢行而仍以高速行經系爭路段，
      始致生本件不幸意外，與系爭橋樑之設置或管理應無相當因果關係。
    3.次查，前揭所示道路交通安全規則第九十四條第三項之規定係課予所有駕駛人
      之注意義務，並不因駕駛人是否為本地人或熟悉當地路況與否而有所不同，是
      被上訴人辯稱被害人並未在台西鄉謀職，很少經過該路段，故無法注意該路段
      之路況云云，並非足採。
  (二)上訴人關於康熙橋及其引道之設置，係配合當地農田及魚池之地形順勢建造，是
    上訴人關於系爭橋樑之設置並無欠缺，應無須負損害賠償之責。
    1.查本件系爭橋樑為聯絡麥寮鄉、台西鄉與雲林縣北三姓農地重劃區間關於物產
      及生產資材之運輸所設，路旁遍滿農田及魚池，是上訴人於民國七十五年八月
      設置系爭道路橋樑時，為顧及業已存在之農田及魚池等地形，遂依其地形順勢
      建造，上訴人並無設置上之欠缺可言。
    2.次查，依民國八十九年五月二十一日履勘現場情形觀之，系爭橋樑之引道設置
      並非十分彎曲，更未有原審勘驗筆錄所畫「橋樑與引道幾近垂直」之情況，其
      轉彎處甚至較某些國道交流道之引道更為平緩，再者，系爭路段自七十五年設
      置開放使用至八十八年五月八日發生本件事故為止，均未發生意外事件，準此
      ，系爭引道確屬十分容易安全駕駛之路段，難謂上訴人就其設置有何欠缺。
    3.復查，觀以被上訴人於八十九年十月五日附帶上訴狀中所呈證一號，雲林縣麥
      寮鄉鄉民代表大會議事錄，其內容係以路面高低不平急需修補柏油為由，請求
      麥寮鄉公所為此部分缺失之設建及修補，其中並無任何鄉民提議應設護欄或將
      系爭彎道取直等情事，顯見系爭橋樑之引道彎度及護欄設置實非系爭橋樑肇事
      之癥結所在，否則鄉民豈會默視與其生命息息相關之爭點，而就他項無關緊要
      之問題提出修補或設置之提議，由是可知，被上訴人任意將肇事主因歸咎於系
      爭橋樑引道之彎度過大及未設護欄，實屬牽強，委不足採。
    4.末查，系爭道路兩旁均為農林作物等田地，亟需灌溉用水，本件系爭道路邊之
      溝渠即係為提供該產業區域之灌溉用水而設，依目前社會經驗及習慣觀之，僅
      行人行走之道路或鄉鎮○○道路旁之溝渠始有舖設溝蓋之必要，至農田間之灌
      溉溝渠應無舖設溝蓋之必要，則被上訴人以上訴人雲林縣政府並未加設溝蓋為
      由指述上訴人有設置上之疏失，亦不足採。
  (三)本件系爭道路並非鄉道，而為產業道路，上訴人雲林縣政府自非本件管理機關，
    亦無須負損害賠償之責。
    1.按公路法第四條第一項第三款明定，鄉道之制定程序應由縣政府擬訂，報請省
      政府核定公告，轉報交通部備案始足當之。
    2.次按台灣省產業道路養護辦法第二條及第三條明文規定：便利縣市鄉鎮村里與
      產業地區間物產及生產資材運輸之產業道路，關於其養護計畫之擬訂及養護工
      作之執行係屬鄉鎮縣轄市及區公所應辦理事項，而非縣市政府應辦理事項。
    3.經查，本件系爭道路除未經前揭關於鄉道之法定制定程序而將其列為鄉道外，
      更未有任何道路類別中關於鄉道之編制符號或標誌，實不得僅憑系爭道路橋樑
      係位於台西鄉與麥寮鄉之間，即逕將之認定為鄉道。實則，本件系爭道路橋樑
      係上訴人雲林縣政府為便利當地麥寮鄉、台西鄉與雲林縣北三姓農地重劃區間
      關於物產及生產資材之運輸所設，應屬產業道路，揆諸前揭規定，本件系爭橋
      樑道路之養護，理應由實際行使管轄權之麥寮鄉公所負責，因是可知本件管理
      機關係麥寮鄉公所，而非上訴人雲林縣政府無訛，則上訴人實無庸為系爭道路
      橋樑之管理疏失負損害賠償之責，灼然甚明。
  (四)退步言之，縱鈞院仍認上訴人應負本件賠償之責，亦請審酌被上訴人請求之殯葬
    費用及精神慰撫金確有過高之虞，應予扣減之。
    1.查被上訴人所列殯葬費用明細中除原審認定之豐津餐廳非屬必要費用外，尚有
      以下幾項費用之支出非屬必要或有過高之虞，不應允許之：
      (1)七星女子音樂團三萬元之樂隊費用，並非一般葬禮禮俗上所必要之殯葬費用
        ，理應扣除之。
      (2)全台鮮花行十二萬元之告別式場及花海費用，有過於浪費舖張之嫌，理應扣
        減之。蓋依目前告別式及花海之佈置費用，市價五萬元之告別式場，其排場
        已足謂浩大、莊嚴，而被上訴人等竟花費高達市價二倍多之費用充作告別式
        場用，顯逾法定殯葬費之必要性，是懇請鈞院能就此部份費用酌減之。
      (3)美奇鮮花中心一萬五仟元之罐頭柱費用，縱依原審認定係屬必要喪葬費用，
        惟依目前禮儀社之市價，一對高達一萬五仟元價格之罐頭柱，其柱高已接近
        一層樓高度，其舖張之程度並非民間喪禮所必須，是被上訴人就此部份費用
        之支出亦有逾越必要喪葬費用之嫌，理應扣減之。
    2.次查，被上訴人等均為成年之人，已有其各自獨立之生活，彼等對於被害人之
      意外死亡，其精神上所受之痛苦雖非小可，惟尚非如原審所謂有其頓失怙恃之
      情狀，請審酌被上訴人與被害人之年齡狀況，以及彼等在生活上互相依賴之程
      度，而定精神慰撫金，而非如原審判決對於被上訴人所請求之金額均一視同仁
      、如數照准。
乙、被上訴人即附帶上訴人方面：
一、聲明：
  (一)答辯之聲明：
    1.上訴駁回。
    2.第一、二審訴訟費用由上訴人負擔。
  (二)附帶上訴聲明：
    1.原判決不利於附帶上訴人部分廢棄。
    2.右開廢棄部分附帶被上訴人應再給付附帶上訴人丁○○新台幣壹佰參拾柒萬捌
      仟玖佰玖拾玖元，再給付乙○○、己○○、戊○○、丙○○每人各柒拾萬元再
      給付自起訴狀繕本送達之翌日起至清償日止按年息百分之五計算之利息。
    3.第一、二審訴訟費用由附帶被上訴人負擔。
二、陳述：除與原判決相同者予以引用外，另補稱：
  (一)查系爭康熙橋及引道為附帶被上訴人雲林縣政府所設置，而引道旁並設置有深約
    三、四公尺之溝渠，且該康熙橋北端引道離橋不遠即有彎度甚大之右轉彎，道路
    兩旁原來未設護欄，汽車駕駛人經過此橋，從台西通往麥寮時，於此會產生極大
    之離心之力，而衝往道路之左側溝渠內等情，有卷附之現場相片，及原審法院履
    勘現場之勘驗筆錄在卷足稽。而本件被害人許元在、許林祝二人即是從該轉彎處
    墜入道路左邊之溝渠而致溺斃，益證係因該處道路彎度過大且又未設置護欄所致
    。本件意外發生之原因，從公有公共設施以觀，其設置確有彎度過大，而又未設
    護欄，以防止離心力之過失，以及引道旁溝渠設置深約三、四公尺，亦有不當之
    處。
  (二)按「鄉道」係指聯絡鄉（鎮、市）及鄉（鎮○市○○村里○○道路，公路法第二
    條第五款有明文規定，而系爭康熙橋為聯絡台西鄉○○○鄉○道路，依上開法條
    規定，即應為「鄉道」，且依國家賠償法第九條第二項對依國家賠償法第三條第
    一項請求損害賠償者，規定以該公共設施之設置或管理機關為賠償義務機關。其
    所稱「管理機關」，應指法律所定之管理機關或依法律代為管理之機關而言。經
    查公路主管機關，在縣（市）為縣（市）政府；縣、鄉道○縣○路主管機關管理
    （公路法第三條、第六條第三項參照），縣政府對所屬鄉道○路應負責養護（台
    灣省鄉道○路工程管理辦法第十六條參照），又公路規劃、修建及養護，縣、鄉
    道由縣（市）政府辦理（公路修建養護管理規則第六條參照）。綜上規定，雲林
    縣政府確係為系爭橋樑道路之管理機關，殆屬無疑。
  (三)查雲林縣政府於民國七十五年設置系爭橋樑道路時，即未設置完整之護欄或其他
    交通指引標誌，其後於管理上，雲林縣政府亦從未在系爭橋樑道路設置完善之護
    欄或返光導引標誌等交通指引標誌，路旁任其雜草叢生而荒廢，致該路段履常肇
    事，而為危險路段，故雲林縣政府不僅就系爭橋樑道路之設置有缺失，其後於管
    理上，亦有所欠缺，而未盡管理之責，從而，依國家賠償法第三條第一項及第九
    條第二項，以及民法第一八四條第一項等之規定，雲林縣政府自應就本件事故負
    損害賠償責任。
  (四)又查系爭橋樑道路因常發生交通事故，故為確保該路段行車安全，雲林縣麥寮鄉
    鄉民代表大會曾於八十五年間決議，建請修補該路段及設置交通指引標誌，以利
    民眾出入安全，以及雲林縣麥寮公所於八十八年八月間曾向雲林縣政府申請補助
    款，以於該路段設置護欄及反光導標之交通標誌，此分別有八十五年五月雲林縣
    麥寮鄉鄉民代表大會議事錄及雲林縣麥寮鄉公所八十八年八月五日麥鄉建字第０
    八二五三號函可稽。是由上揆知，系爭橋樑道路顯履常肇事，雲林縣麥寮鄉鄉民
    代表大會及鄉公所始分別建請改善該路段之安全措施，而該路段既常肇事，為危
    險路段，則本件被害者許元在及許林祝身亡之肇事主因，顯為該橋樑道路之設置
    及管理均有缺失所致，而非原判決所認被害人應注意車前路況卻疏未注意之情所
    致。又被害人許元在、許林祝二人固為雲林縣麥寮鄉人，惟該橋樑路段係位於台
    西鄉與麥寮鄉之交界，由被害人之住處至該橋樑路段尚有六、七公里以上之路程
    ，且被害人係在麥寮鄉務農，並未在台西鄉謀職，咸少經過該路段，故顯無法注
    意該路段之路況，從而，本件事故之肇事主因，係雲林縣政府就該橋樑道路之設
    置有右一、所述不當之缺失，及於事後管理上，亦從未為任何之安全必要措失，
    始肇致被害者許元在、許林祝於夜晚行車經過該路段，掉入系爭橋樑引道旁深約
    三、四公尺之溝渠內，而致溺斃身亡。準此，原判決依職權認被害人許元在，許
    林祝未注意車前路況，亦與有過失，因而減輕雲林縣政府十分之七賠償責任，顯
    有違誤之處。
  (五)上訴人雲林縣政府所設置之系爭康熙橋及其引道，確有如下不當及缺失之處：
    1.查系爭康熙橋及其引道為雲林縣政府於七十五年所設置，而引道旁並設置有深
      約三、四公尺之溝渠，且系爭康熙橋北端引道離橋不遠即有彎幅極大之右轉彎
      ，汔車駕駛人從台西通往麥寮經過此橋時，於此會產生極大之離心力，而致衝
      往道路左側溝渠內，此有卷附之現場相片及原審法院履勘現場之勘驗筆錄在卷
      足稽，故系爭橋樑及其引道從公有公共設施觀之，其設置確有彎度過大不當之
      處。
    2.系爭康熙橋之引道，其彎度既有過大不當之處，則上訴人雲林縣政府於設置之
      初，即應在引道旁設置護欄，以防止行車經過該路段所產生離心力之危險，然
      上訴人雲林縣政府於該路段並未設有護欄，以防止危險發生，以致發生本件事
      故，故上訴人雲林縣政府未於系爭橋梁引道旁設置護欄，亦有缺失之處。
    3.又系爭康熙橋一下橋面後，既有彎幅極大之轉彎，則應設置有反光導引交通標
      誌，以利夜間行車安全，然雲林縣政府於施設系爭橋樑及引道之初，即未設置
      此類之交通指引標誌，以致夜間行車經過該路段，更易發生意外事故，是由此
      觀之，上訴人雲林縣政府就該路段未設有夜間反光導引交通標誌，顯亦有缺失
      之處。
    4.另雲林縣政府於設置系爭橋樑及引道時，並於引道旁設置有深約三、四公尺之
      溝渠，且加諸引道之彎幅過大，故顯應在溝渠上方舖設溝蓋，以防止行車經過
      該轉彎路段產生離心力而墜落溝渠之危險，故上訴人雲林縣政府於設置系爭橋
      樑、引道、溝渠時，未於溝渠上面加設溝蓋，從公有公共設施以觀，顯亦有所
      缺失。
  (六)本件被害人許元在、許林祝二人，於八十八年五月六日晚上，駕車由雲林縣台西
    鄉往麥寮鄉方向行駛，途經台西鄉與麥寮鄉交界之系爭康熙橋，因該橋及其引道
    以及引道旁之溝渠等之設置、管理有右一、所述之不當缺失處，致該車墜落北端
    引道旁深約三、四公尺之溝渠內，而當場溺斃。亦即，系爭橋樑之引道若設置平
    緩，抑或引道旁設有完整之護欄或設有夜間反光導引交通標誌，甚或以溝渠上面
    舖設溝蓋，則被害人許元在、許林祝即有可能不致墜落溝渠溺斃，然由被害人於
    夜晚行車經過該路段墜落引道旁之溝渠內以致溺斃觀之，益證上訴人雲林縣政府
    就系爭橋樑、引道及溝渠之設置、管理確有右一、所述之不當缺失之處，準此，
    依國家賠償法第三條第一項及第九條第二項，以及民法第一八四條第一項之規定
    ，上訴人雲林縣政府自應就本件事故負損害賠償責任。
  (七)上訴人雲林縣政府於八十九年十月二日上訴理由狀指稱：「系爭橋樑之引道設置
    並非十分彎曲，更未有原審勘驗筆錄所畫橋樑與引道幾近垂道之情況，其轉彎處
    甚至較某些國道交流道之引道更為平緩，再者，系爭路段自七十五年設置開放使
    用至八十八年五月六日發生本件事故止，均未發生意外事件，系爭引道確屬十分
    容易安全駕駛之路段，難謂上訴人就其設置有何欠缺」等云云，惟查，系爭橋樑
    之引道確有彎度過大而易產生離心力之情，不僅有卷附有相片可稽，且經原審法
    官現場丈量而制作勘驗筆錄在卷足稽，是上訴人雲林縣政府之上開指稱，顯為卸
    責之詞。又系爭路段屢常肇事，而屬危險之路段，雲林縣麥寮鄉民代表大會及麥
    寮鄉公所始會分別建請改善該路段之安全措施，以利民眾出入安全，此分別有卷
    附八十五年五月雲林縣麥寮鄉鄉民代表大會議事錄及麥寮鄉公所八十八年八月五
    日麥鄉建字第０八二五三號函可證，是系爭引道確屬危險路段，而非上訴人所言
    之安全路段。
三、證據：提出雲林縣麥寮鄉鄉民代表大會議事錄影本乙份、雲林縣麥寮鄉公所八十
    八年八月五日麥鄉建交第０八二五三號函影本乙份。
    理    由
甲、上訴部分：
一、被上訴人起訴主張：被上訴人之父母許元在、許林祝二人，於八十八年五月六日
    晚上，駕駛小貨車由雲林縣台西鄉往麥寮鄉方向行駛，途經台西鄉與麥寮鄉交界
    之康熙橋，因該橋北邊之引道（屬麥寮鄉）彎幅極大，又未設置完整之護欄或其
    他交通標誌，致該小貨車墜入引道旁深約三．四公尺之溝渠，許元在、許林祝二
    人因而當場死亡。上訴人雲林縣政府為系爭引道之設置機關，麥寮鄉公所則為管
    理機關，被上訴人為此請求上訴人與鄉公所連帶損害賠償，惟上訴人竟拒絕賠償
    ，爰起訴請求（麥寮鄉公所部分經原審判決駁回被上訴人之訴，因被上訴人未上
    訴且上訴人之上訴係基於其個人關係之抗辯，故麥寮鄉公所部分已確定）。
二、上訴人雲林縣政府則以：系爭康熙橋及引道固為雲林縣政府所設置，然當初係利
    用當地之地形設計，安全無虞，因該橋樑係連繫為產業道路，依台灣省產業道路
    養護辦法規定，應由麥寮鄉公所負責管理，而本件意外發生乃因道路被雨水沖壞
    ，麥寮鄉公所未即時搶修，加上被害人疏未注意所致，應由上訴人麥寮鄉公所負
    責賠償等語，資為抗辯。
三、查被上訴人主張其父母於前開時地，駕駛小貨車，墜落溝渠致死之事實，業據提
    出戶籍謄本、相驗屍體證明書、雲林縣政府及麥寮鄉公所函、相片、喪葬費收據
    等為證，且為上訴人所不爭，應堪信其主張為真實。
四、按公有公共設施因設置或管理有欠缺，致人民生命、身體或財產受損害者，國家
    應負損害賠償責任．國家賠償法第五條第一項定有明文，查公路主管機關、在縣
    （市）為縣（市）政府；縣、鄉道○縣○路主管機關管理（公路法第三條、第六
    條第三項參照），縣政府對所屬鄉道○路應負責養護（台灣省鄉鄉」係
    指聯絡鄉（鎮、市）及鄉（鎮○市○○村里○○道路，公路法第二條第五款有明
    文規定），而系爭康熙橋及引道為連接台西鄉○○○鄉○道路，有上訴人提出之
    地籍圖及航照圖可證（見原審卷第一○六、一一六、七六、八六頁），故應為鄉
    道，上訴人辯稱系爭路段非鄉道○○○○道路，惟未能舉證，自不足採。依上開
    圖示及原審勘驗結果，康熙橋引道之幅度甚大，接近直角，而引道兩旁並無護欄
    或反光標誌，亦有照片可稽，故八十八年五月麥寮鄉公所鄉民代表會曾提議：麥
    寮街尾至海往三盛寮蚊康熙橋此路面高低不平甚多，請再修補柏油及彎路反光鏡
    路邊深溝欄間反光指示柱：：，（見原審卷第一五二頁），麥寮鄉公所復於八十
    八年八月五日向上訴人雲林縣政府陳報康熙橋至麥西排水橋輔助標誌工程計劃書
    ，請雲林縣政府函轉相關單位，確保日間行車安全（見原審卷第一三八頁），足
    見系爭康熙橋及引道確因彎度過大、無反光鏡及路邊深溝欄間反光指示柱，致生
    車輛夜間往來危險，前開情形亦經原審勘驗屬實，有勘驗筆錄及附圖可憑（見原
    審卷第一一三、一一四頁）．而本件被害人即是從該轉彎處墜入道路左邊之溝渠
    ，有照片可按，並為上訴人所不爭，益證係因該處道路變度過大所致。而本件意
    外發生時，肇事地點之路面並無損壞，路邊野草尚在之情形，復有被上訴人提出
    有顯示照相日期為「5.6.」，有警員在場處理之相片一張附卷可稽。可見上訴
    人雲林縣政府所辯稱：本件車禍係因雨水沖壞路面，上訴人麥寮鄉公所未即時搶
    修所致云云，核與事實不符，本件意外發生之原因，應係康熙橋彎度過大，而又
    未設護欄，而被害人復未注意道路狀況，車速過快所致。是康熙橋引道設置及管
    理應有欠缺，此與被害人之死亡，有相當因果關係，應由上訴人雲林縣政府賠償
    ，上訴人辯稱無因果關係，應非足採。
五、上訴人雲林縣政府又辯稱系爭引道之管理機關為麥寮鄉公所而非雲林縣政府等語
    ，提出麥寮鄉公所函及議事記錄為證（見原審卷第一三八、一五二頁），惟該文
    件係表示當地民意代表因交通安全，為鄉民請命並促雲林縣政府為適當之處理，
    不能因麥寮鄉公所有該項建議，而認麥寮鄉公所為管理機關，上訴人此項辯解，
    亦非可採。
六、按國家損害賠償，除依國家賠償法規定外，依該法第五條之規定，適用民法規定
    。又「不法侵害他人致死者，對於支出殯葬費之人，應負損害賠償責任」，「不
    法侵害他人致死者，被害人之父、母、子、女及配偶，雖非財產上之損害，亦得
    請求賠償相當之金額」。民法第一百九十二條、第一百九十四條分別定有明文。
    本件被上訴人請求上訴人賠償殯葬費、精神慰藉金各項損害，其金額若干，應否
    准許，茲分述如下：
  (一)被上訴人丁○○主張為辦理其父母之喪事，而支出喪葬費用，共設九十萬一千六
    百四十二元，並據提出有關收據為證，應堪信為真實，惟其中豐津餐廳開銷十五
    萬九千五百元部分，為回饋或接待親友之用，尚難認為係必要之喪葬費用，應予
    剔除。另支出湧原棺木店全色毛巾一百二十打、白色雙連毛巾四十打、禮盒一千
    二百個，計五萬五千五百六十元係作奠儀答謝之用，紙大厝四萬二千元、七星女
    子音樂團三萬元核非禮俗所必需、鮮花式場十二萬元核屬過高，應減為五萬元、
    罐頭柱二個一萬五千元，核無必要，應予刪除，其他金紙、棺木、道教儀式、遺
    像、大鼓吹、訃文、祭果、鮮花式場、埋葬費用，均為必要之喪葬費用，計五十
    二萬九千五百八十二元，此部分及其法定遲延利息，應予准許，逾此部分之請求
    為無理由，應予駁回。
  (二)精神慰藉金部分：
    本件被害人許元在為民國三十年三月廿八日生、許林祝為二十九年五月十三日生
    ，本件意外死亡時，依次為五十八歲、五十九歲，被上訴人丁○○為五十八年二
    月二十八日生，乙○○為五十二年二月一日生、己○○為六十一年五月八日生、
    戊○○為四十九年十月十二日生、丙○○為五十四年五月七日生，本件意外發生
    時，各為三十歲、卅六歲、廿七歲、卅九歲、卅四歲，均已成年並獨立在外謀生
    ，而丁○○為消防隊員，月入三萬多元，許琇珠為幫農，戊○○、丙○○為家庭
    主婦，己○○為護專畢業，任護士，被上訴人等因本件意外事件，頓失怙恃而感
    受痛苦，固可理解，惟既均已獨立，精神上應尚能自持，被上訴人各請求精神慰
    藉金一百萬元，及法定遲延利息，似嫌過高，應認各賠償六十萬元為適當，故被
    上訴人丁○○部分，連同喪葬費之請求五十二萬九千五百八十二元，共計一百一
    十二萬九千五百八十二元。
七、次按「損害之發生或擴大，被害人與有過失者，法院得減輕賠償金額，或免除之
    。」民法第二百十七條第一項定有明文。系爭康熙橋北端引道之設置，固有不當
    ，然被害人為麥寮鄉人，此有戶籍謄本住址欄記載可據，其駕駛小貨車經過康熙
    橋，本應注意車前路況，小心駕駛，卻疏未注意，亦與有過失，且應負較重之過
    失責任，自有過失相抵之適用，經衡酌肇事之經過及康熙橋之設置情況，本院認
    為賠償金額應減輕為十分之四為適當。準此，上訴人雲林縣政府應賠償被上訴人
    丁○○四十五萬一千八百三十二元（小數點以下捨棄）；賠償被上訴人乙○○、
    己○○、戊○○、丙○○各廿四萬元，及均自起訴狀繕本送達翌日即八十九年二
    月十八日起，至清償日止之法定遲延利息。
乙、附帶上訴部分：
一、附帶上訴意旨以：被害人雖為麥寮鄉人，但係在麥寮鄉務農，咸少經過系爭路段
    ，故無法注意該路段之路況等語，惟查汽車駕駛人應注意車前狀況，預防危險發
    生，被害人行經系爭路段因離心力作用失控飛出道路，跌落水溝顯然車速甚快，
    且未注意車前狀況，被害人對意外之發生，應與有過失，附帶被上訴人於原審主
    張過失相抵，為有理由，附帶上訴人主張不應過失相抵，應無足採，附帶上訴，
    應予駁回。
丙、兩造其餘攻擊防禦方法，經審酌後於判決結果無影響，無庸一一論列，併此敘明
    。
丁、綜上，被上訴人本於國家賠償法律之關係，請求上訴人丁○○賠償四十一萬五千
    八百三十二元，乙○○、己○○、戊○○、丙○○各廿四萬元，及均自起訴狀繕
    本送達翌日起，即民國八十九年二月二十八日起，至清償日止按週年利率百分之
    五計算之利息，為有理由，應予准許。逾此所為請求，為無理由，應予駁回。
    原審就超過上開應准許部分，為上訴人敗訴之判決，自有未洽。上訴意旨就此部
    分指摘原判決不當，求予廢棄改判，為有理由。至於上開應准許部分，原審判命
    上訴人給付，核無違誤，上訴意旨，就此部分，仍執陳詞，指摘原判決不當，求
    予廢棄，為無理由，應駁回其上訴，附帶上訴為無理由，應予駁回。
據上論結，本件上訴為一部有理由，一部無理由，附帶上訴為無理由，依民事訴訟法
第四百五十條、第四百四十九條第一項、第七十九條但書，第八十五條第一項判決如
主文。
中      華      民      國    九十      年      一      月      十六    日
                                    臺灣高等法院臺南分院民事第一庭
~B1審判長法官  黃    崑    宗
~B2      法官  胡    景    彬
~B3      法官  楊    子    莊
右為正本係照原本作成。
如對本判決上訴，須於判決送達後廿日內向本院提出上訴狀，未表明上訴理由者，應
於上訴後廿日內，向本院提出理由書。
中      華      民      國    九十      年      一      月      十九    日
                                        法院書記官  謝    素    嬿


司法院資訊處製作；財團法人民間司法改革基金會備份。
